【裁判字號】    98,聲判,68
【裁判日期】    981012
【裁判案由】    聲請交付審判
【裁判全文】
臺灣板橋地方法院刑事裁定              98年度聲判字第68號
聲  請  人  郢九紙業股份有限公司
代  表  人  吳世銘
代  理  人  蔡文彬律師
            游敏傑律師
被      告  甲○○
            乙○○
            丙○○
上列聲請人因被告等犯詐欺案件，不服臺灣高等法院檢察署98年
度上聲議字第3279號駁回再議之處分（原不起訴處分案號：臺灣
板橋地方法院檢察署98年度調偵字第785 號），聲請交付審判，
本院裁定如下：
    主  文
聲請駁回。
    理  由
一、按告訴人不服上級法院檢察署檢察長或檢察總長認再議為無
    理由而駁回之處分者，得於接受處分書後10日內委任律師提
    出理由狀，向該管第一審法院聲請交付審判。法院認為交付
    審判之聲請不合法或無理由者，應駁回之。刑事訴訟法第25
    8 條之1 、第258 條之3 第2 項前段，分別定有明文。依上
    開條文立法意旨，既係對於檢察官不起訴或緩起訴裁量權制
    衡之一種外部監督機制，法院僅就檢察官所為不起訴或緩起
    訴之處分是否正確加以審查，以防止檢察機關濫權，依此立
    法精神，法院就聲請交付審判案件之審查，所謂「得為必要
    之調查」，其調查證據之範圍，自應以偵查中曾顯現之證據
    為限，不可就告訴人新提出之證據再為調查，亦不可蒐集偵
    查卷外之證據，否則將與刑事訴訟法第260 條之再行起訴規
    定混淆不清（臺灣高等法院91年4 月25日第1 次刑事庭庭長
    法律問題研究會議決議意旨參照）。次按犯罪事實應依證據
    認定之，無證據不得認定犯罪事實；又不能證明被告犯罪者
    ，應諭知無罪之判決；刑事訴訟法第154條第2項、第301條
    第1項分別定有明文。又所謂證據，係指直接間接足以證明
    犯罪行為之一切證人、證物而言；且事實之認定，應憑證據
    ，如未能發現相當證據，或證據不足以證明，自不能以推測
    或擬制之方法，以為裁判基礎，最高法院30年上字第128號
    、40年臺上字第86號判例均可資參考。再按告訴人之告訴，
    係以使被告受刑事訴追為目的，是其陳述是否與事實相符，
    仍應調查其他證據以資審認，有最高法院52年臺上字第1300
    號判例意旨可資參酌。至刑事訴訟上證明之資料，無論其為
    直接或間接證據，均須達於通常一般之人均不致有所懷疑，
    而得確信其為真實之程度，始得據為有罪之認定，若其關於
    被告是否犯罪之證明未能達此程度，而有合理懷疑之存在，
    致使無從形成有罪之確信，根據「罪證有疑，利於被告」之
    證據法則，即不得遽為不利被告之認定，有最高法院76年度
    臺上字第4986號判例可稽。末按刑法第339條第1項之詐欺取
    財罪之成立，係以意圖為自己或第三人不法之所有，以詐術
    使人將本人之物交付為要件，故須具備：（一）行為人有為
    自己或第三人不法所有之主觀意圖；（二）行為人向被害人
    施用詐術；（三）被害人因其詐術而陷於錯誤，而交付財物
    等三項構成要件始足當之，苟欠缺其一，即無從成立該罪，
    此觀該法條規定自明。所謂以詐術使人交付財物，必須被詐
    欺人因其詐術而陷於錯誤，若其所用方法不能認為詐術，亦
    不致使人陷於錯誤，即與該罪之要件有間，最高法院46年台
    上字第260號判例意旨可資參照。
二、本件聲請人以被告涉犯詐欺罪嫌，向臺灣板橋地方法院檢察
    署提出告訴，經該署檢察官於98年4 月27日以98年度調偵字
    第785 號為不起訴處分，告訴人不服聲請再議，亦經臺灣高
    等法院檢察署檢察長以98年度上聲議字第3279號駁回再議之
    聲請，此經本院依職權調取前揭偵查卷證核閱無誤。查原不
    起訴處分書及再議駁回處分書就如何認定被告並無聲請人所
    指詐欺犯行之理由，均已論述甚詳，聲請交付審判意旨雖再
    以：（一）聲請人並非基於其對被告甲○○等三人間之信賴
    關係，且評估被告三人公司之經營狀況後，而願意支持，乃
    因被告三人「保證」以應付客票為付款方式，優先清償聲請
    人之貨款債務，並以此方法訛詐聲請人使其陷於錯誤，始遭
    彼等詐取貨物得逞；（二）被告等於97年9月26日私下將亙
    日新、輝耀及領倫三家公司內具價值之庫存貨品、印刷機及
    電腦設備搬空，該公司任一職員均可為證，原駁回再議處分
    就此犯罪事實竟未予調查，自有疏漏；（三）原檢察官雖曾
    傳訊證人黃佳惠，然未就其是否知悉亙日新公司所收之應付
    客票究係優先清償聲請人之貨款債務，抑或是刻意用以清償
    其他債務等情加以訊問，亦未傳訊該公司之財務人員，或調
    查該公司之帳冊；（四）被告三人以「保證將以應付客票為
    付款方式優先清償聲請人之貨款債務為詐術方法」，訛詐使
    聲請人陷於錯誤，嗣後卻將銷售所得之應收貨款先清償對其
    他債權人所積欠之債務，甚至於97年9月18日委請連鳳翔律
    師訂立「債權讓與協議書」，而將該等債權全部轉讓，同時
    委請民間公證人馬有敏公證，以確實達到掏空公司資產，防
    止聲請人就公司應收帳款追償貨款之目的，足證被告等人自
    始即具侵害聲請人財產權益之不法所有之意圖云云。
三、經查：
（一）證人楊章訓於警詢、偵查中證稱：伊擔任郢九公司之總經
      理，郢九公司自87年間起即與被告甲○○經營之亙日新公
      司、輝耀公司、領倫公司等三家公司間有業務往來，雙方
      之定約及履約等事務都是經甲○○出面確認，雙方公司業
      務往來情形均屬正常，直至96年5月8日起亙日新公司始開
      始退票，伊便與甲○○等人見面商談清償貨款事宜，當時
      甲○○表示公司經營有困難，希望郢九公司能持續供貨，
      並承諾會以收取之客票清償貨款，當時郢九公司為確保貨
      款債權，始同意甲○○提出之條件並繼續供貨等語。是被
      告甲○○等三人既與郢九公司合作多年，之前給付貨款均
      屬正常，足認告訴人顯係基於與被告甲○○三人間之信賴
      關係，且已評估被告三人公司之經營狀況，於知悉被告等
      公司財務週轉發生困難，顯有貨款無法償付之風險後，仍
      願意支持被告三人繼續供貨，已難遽認告訴人有何陷於錯
      誤而交付貨物予被告之情。況觀諸告訴代理人於偵查中所
      呈郢九公司與亙日新、領倫、輝耀等三家公司之銷貨明細
      金額表所示，郢九公司自96年5月至97年8月止向被告之三
      家公司總銷貨金額約新臺幣20,008,096元，而證人楊章訓
      於偵查中亦指稱其所收之支票除庭呈之9紙支票外，其餘
      均獲兌現等語（見98年度他字第74號偵查卷第9頁）。而
      支票之票據交易本需承擔信用風險，且衡酌民事債務當事
      人間，有未依債之本旨履行給付者，其原因不一，有因不
      可歸責事由致不能給付者，或因合法主張抗辯而拒絕給付
      者，或因財產、信用狀況緊縮而無力支付者，甚至債之關
      係成立後始惡意遲延給付者，此在一般社會交易經驗上均
      屬常見，不能僅因債務人事後未依債之本旨履行給付，即
      一概推定債務人自始即無意給付而有不法所有之意圖。因
      此被告等人所交付之支票，果真有事後不獲兌現之情，亦
      非可逕以刑法上之詐欺罪相繩，更何況本件告訴人方面早
      已知悉被告公司有經營困難之情形，益足認告訴人方面並
      無任何陷於錯誤之情形。
（二）又被告三人是否以「保證」用應付客票為付款方式，優先
      清償聲請人之貨款債務，並以此方法訛詐聲請人使其陷於
      錯誤，始遭彼等詐取貨物得逞一節。查證人楊章訓於偵查
      中固證稱：96年5 月8 日大量退票後就停止出貨，當時是
      甲○○、甲○○女兒及乙○○與我協議，協議內容是如何
      支付貨款，他們保證要用應付客票來支付，當時他們說公
      司經營有困難，跟我提及他們公司如何更生、劃下美好的
      藍圖，就是希望我們公司能夠繼續供貨給他們（見98年度
      他字第74號卷第37頁）。然證人楊章訓同時亦自承：被告
      並沒有交付應收客票等語（見同上筆錄）。倘被告等果真
      與告訴人約定以給付所收客票之方式清償貨款，為何自約
      定之後，在被告一直以其公司票清償之情形下，告訴人卻
      仍然照收不誤而未拒絕收票？或採積極態度表示要求被告
      等人交付客票？是被告與告訴人是否真有此約定，已非無
      疑。況縱使有此約定，然告訴人其後既未拒絕收受被告所
      交付之公司票，堪認告訴人亦同意被告以公司票支付貨款
      ，亦難認被告有何施用詐術致告訴人陷於錯誤之情形。
（三）至聲請意旨所陳被告等於97年9 月26日私下將亙日新、輝
      耀及領倫三家公司內具價值之庫存貨品、印刷機及電腦設
      備搬空等情，縱使屬實，然物之所有權人處分其所有物，
      原無不法，有無損害債權乃另一問題，惟此與被告三人是
      否於訂約之始即係基於詐欺犯意，並無必然關聯。另證人
      黃佳惠於偵查中已明確證稱：伊除了負責採購業務，還有
      做一些零碎的工作，主要是負責原料部分，還有整個生產
      線的過程，伊沒有負責會計及財務的部分，伊是辦理亙日
      新與郢九公司間的進貨，支付貨款部分是會計負責等語（
      見98年度調偵字第785號偵查卷第4至5頁）。並且證人楊
      章訓亦陳稱其與被告等人協議如何償還貨款事宜時，當時
      僅有甲○○、乙○○及陳蕙蘭等三人。則證人黃佳惠既非
      屬被告公司之會計人員，亦未在場見聞雙方協議之經過，
      尚難以證人黃佳惠之證述，作為認定被告等人曾經保證以
      應付客票優先清償聲請人之貨款事宜。又被告等人是否將
      公司銷售所得之應收貨款用於清償其他債務，此乃債務人
      對其不同債權人履行債務之方式及順序，亦難逕以此節而
      推認被告即係對告訴人施用詐術。另聲請意旨就此諸節，
      雖認應再傳訊調查其他證人或調查公司帳冊等以資查明。
      惟揆諸前揭說明，此乃是否符合刑事訴訟法第260條規定
      再行起訴之問題，聲請交付審判之法院其調查證據之範圍
      ，應以偵查中曾顯現之證據為限，不可就告訴人新提出之
      證據再為調查，已如前述，亦併予敘明。
四、綜上所述，本院經審核現有卷證資料，認原偵查、再議機關
    依偵查所得證據以被告所涉詐欺之犯罪嫌疑不足，而先後為
    不起訴處分及再議駁回處分，核無不合；聲請意旨所指不起
    訴及駁回再議等處分為不當，聲請交付審判，非有理由，應
    予駁回。
據上論斷，應依刑事訴訟法第258 條之3 第2 項前段裁定如主文
。
中    華    民    國    98    年    10    月    12    日
                  刑事第十二庭  審判長法  官  李君豪
                                      法  官  何燕蓉
                                      法  官  廖欣儀
以上正本證明與原本無異。
本件裁定不得抗告。
                                      書記官  金和國
中    華    民    國    98    年    10    月    12    日


司法院資訊處製作；財團法人民間司法改革基金會備份。
